臺灣宜蘭地方法院民事判決　　　　　　　　93年度訴字第65號
　　原　　　告　丙○○
　　訴訟代理人　林世超律師
　　被　　　告　大誼建設有限公司
　　　　　　　　　　　　　一號.
　　法定代理人　甲○○
　　被　　　告　乙○○
　　　　　　　　　　　　　號
　　右一人
　　訴訟代理人　簡坤山律師
當事人間返還價金事件，本院於94年2月3日言詞辯論終結，判
決如下：
    主  文
原告之訴及假執行之聲請均駁回。
訴訟費用由原告負擔。
    事實及理由
一、原告主張：被告乙○○與被告大誼建設有限公司（下稱大誼
    公司）合建地上六層、地下一層之「東之馨華廈」，雙方約
    定就銷售所得價金各得半數。其與訴外人林美芳共同預購合
    建房屋之Ａ、Ｂ、Ｃ棟第二層樓共三戶及地下室二個車位（
    嗣後其向林美芳價購其購買部分而取得全部權利，並通知出
    賣人），其後其又單獨預購Ｃ棟一樓及地下室全部。其購買
    之合建房屋Ｃ棟一樓及地下室全部（下稱系爭買賣標的），
    因欠缺出賣人所保證之品質，遂於民國（下同）90年10月9
    日解除系爭買賣標的之買賣契約，並請求出賣人返還新台幣
    （下同）814 萬元之價金暨利息。按其原本認定系爭買賣標
    的物係被告大誼公司與被告乙○○所共同出售，故解約後，
    大誼公司與乙○○應各返還407 萬及利息，大誼公司已經由
    調解同意返還，但乙○○部分卻始終不願返還，其遂起訴請
    求被告乙○○返還價金，惟歷經鈞院90年度重訴字第59號、
    台灣高等法院92年度重上字第45號、最高法院92二年度台上
    字第2422號判決，認定系爭買賣標的之出賣人係被告大誼公
    司，被告乙○○並非系爭買賣標的之出賣人，判定其請求被
    告乙○○返還407 萬元及利息之主張無理由，而駁回原告之
    訴確定 (上開事件下稱前案)。 基於前案確定判決，可認定
    其尚未受償之407 萬元價金及利息，仍應由被告大誼公司負
    責清償，故原告即為被告大誼公司之債權人。而依被告大誼
    公司與被告乙○○間合建契約第三條之約定「被告乙○○與
    被告大誼公司之分配方式，係各得合建房屋銷售金額之半數
    」，其反面解釋，可認其二人內部，就履行合建契約，為銷
    售房地所生之債務，亦應各自負擔半數，則被告大誼公司於
    原告解約後，對原告所負返還買賣價金之債務，被告大誼公
    司自可依據合建契約第三條之反面解釋，請求被告乙○○負
    擔半數債務。又依合建契約第三條被告乙○○可得房屋銷售
    金額之半數，應係合建房屋確實已經完成買賣後，若合建房
    屋未出售或合建房屋之買賣契約解除，被告乙○○即不能受
    領價金之分配款，則系爭買賣標的既經原告解除買賣契約，
    則被告乙○○受領被告大誼公司依合建契約而交付之407 萬
    元價金分配款之條件即不存在，大誼公司自得依據不當得利
    之關係，請求被告乙○○返還其所受領之407 元分配款。再
    依據被告乙○○與被告大誼公司間合建契約第三條之約定，
    應可認定被告乙○○與被告大誼公司各享有二分之一的合建
    房屋，而就被告乙○○分得之合建房屋，則約定委由被告大
    誼建設公司出售，此為雙方合建契約中所另行約定之勞務給
    付，依民法第529 條規定，適用關於委任之規定，是被告大
    誼公司就其履行委任義務而代被告乙○○對原告負擔之債務
    即返還原告814 萬元及利息之半數，依民法第546 條第2項
    前段之規定，請求被告乙○○負擔清償之義務；縱認系爭買
    賣標的之房屋部分，係由被告大誼公司出資興建而為被告大
    誼公司所有，然該合建房屋卻是使用被告乙○○依合建契約
    而提供之基地，因此於被告大誼公司出售房屋時，被告乙○
    ○即委由被告大誼公司將其名下之基地，連同合建房屋一併
    出售，是被告大誼公司於處理基地銷售時，顯係基於與被告
    乙○○間內部存在之委任關係，而代被告乙○○出賣基地，
    因此原告解除買賣契約後，被告大誼公司就該基地部分所負
    擔之返還價金之債務，即係因為與被告乙○○內部間之委任
    關係而負擔之債務，被告大誼公司亦得依委任之規定，請求
    被告乙○○清償。查被告大誼公司早已停止營業，且無剩餘
    資產可供擔保原告債權之清償，其對被告乙○○既享有前述
    之權利，卻怠於行使，原告爰依民法第242 條規定，代位被
    告大誼公司向被告乙○○請求。並聲明：被告乙○○應給付
    被告大誼公司新台幣407 萬元暨依附表第3 欄所示金額，各
    按附表第4 欄所示計息起迄日，均按週年利率5%計算之利息
    ，並由原告代為受領，並願供擔保，請准為假執行之宣告。
二、被告乙○○則以：原告就系爭買賣標的糾紛已與被告大誼公
    司法定代理人甲○○成立調解，與判決有同一效力，不得再
    提起本訴。查被告乙○○於81年1 月23日以所有座落羅東鎮
    ○○段779 地號土地，與大誼公司 (法定代理人甲○○) 訂
    立房屋合建契約，被告即提供所有上開土地予大誼公司興建
    房屋，所有合建房屋，被告除依合建契約分得買賣總金額的
    二分之一外，其餘營建、銷售等一切事務，均由大誼公司自
    行負責，大誼公司因銷售合建房屋所衍生之買賣糾紛，與被
    告乙○○並無任何關係。次查，依82年5 月11日被告乙○○
    與大誼公司所簽訂協議書第2 條、第3 條約定，可知建商尚
    未出售之房屋，仍均以房屋預售之價格來分配，可證明被告
    乙○○與大誼公司間就合建之分配款，並不一定以實際已出
    售合建房屋作為分配之條件，依該協議書及前揭合建契約之
    內容，亦均未約定大誼公司與所有承買戶間之買賣契約解除
    後，被告乙○○應返還該部分價金的二分之一，且系爭買賣
    標的出賣人係大誼公司，業經前案判決定讞，被告乙○○受
    領之分配款，係基於與大誼公司間合建契約及協議書之約定
    ，故大誼公司與原告間所發生之買賣糾紛，並不影響被告乙
    ○○依合建契約及協議書受領分配款之權利，故被告乙○○
    對於大誼公司並無不當得利之情事。再者，依前案判決理由
    欄七、八所載，已確定合建房屋均屬被告大誼公司所有，且
    被告乙○○無任何處分權利，自不可能委任大誼公司銷售屬
    於大誼公司所有之合建房屋；又前案判決並確定房屋基地之
    出賣人為大誼公司，被告乙○○僅基於合建契約有移轉土地
    所有權與承買人之義務而已，而不動產之出賣人並不一定要
    為該不動產之所有權人，故原告主張大誼公司代被告游信出
    賣基地之權利，實屬無據。原告與大誼公司因買賣契約所衍
    生之糾紛，與被告乙○○無關，大誼公司對被告乙○○並無
    任何請求權存在，原告即無代位大誼公司行使權利之餘地等
    語資為抗辯。並聲明：原告之訴及假執行之聲請均駁回及如
    受不利判決，願供擔保請准免為假執行。
三、被告大誼公司：未於最後言詞辯論期日到場，其於前言詞辯
    論聲明：駁回原告之訴，但未為任何陳述或爭執。
四、兩造不爭執之事實：
(一)被告乙○○與被告大誼公司為合建地上六層，地下一層之「
    東之馨華廈」，雙方於81年1 月23日訂有合建契約，並於合
    建契約第3 條約定，由被告大誼公司及被告乙○○各就合建
    房屋銷售所得總價金平分各二分之一。
(二)原告先與訴外人林美芳共同預購合建房屋之ＡＢＣ棟第二層
    共三戶及地下室二個車位，並與被告大誼公司於81年7 月6
    日簽訂買賣契約書，81年8 月原告又單獨預購Ｃ棟一樓及地
    下室全部。
(三)原告為取得合建房屋之ＡＢＣ棟第二層樓共三戶及地下室二
    個車位之全部產權，又向訴外人林美芳價購前揭81年7 月6
    日房屋預定買賣契約之全部權利，並將林美芳與原告之間之
    債權讓與關係通知大誼公司。
(四)原告曾提起90年度重訴字第59號，請求被告乙○○返還買賣
    價金407 萬元及利息213 （合計為620 萬元），一審敗訴後
    ，上訴二審高等法院92年度重上字第45號，認定系爭買賣標
    的之出賣人係被告大誼公司，被告乙○○並非系爭買賣標的
    之出賣人，並經最高法院駁回第三審上訴確定（92年度台上
    字第2422號）。
(五)原告與甲○○於90年3 月7 日成立調解（90年民調字第13號
    ），甲○○同意攤還給407萬元及利息合計620 萬元。
四、得心證理由：
(一)原告與大誼公司法定代理人甲○○成立調解，得否再提起本
    訴？
    原告與甲○○於90年3 月7 日成立調解時，原告及甲○○主
    觀上均認大誼公司只有2 分之1 產權，只負責攤還2 分之1
    ，另2 分之1 係地主即被告乙○○之責任，此由調解書記載
    「..... 合計壹仟貳佰肆拾萬元正，因該房屋與土地所有權
    人：乙○○合建。對造人願意攤還二分之一產權計陸佰貳拾
    萬元正... 」等語及原告嗣後於90年8 月7 日再對乙○○以
    解除買賣契約後之法律關係起訴請求返還另620 萬元 (即前
    案)可 見一斑。故本件係就未調解之另620 元部分起訴，與
    上開調解非同一事件，與前案之訴訟標的亦不同，亦非同一
    事件。
(二)原告對於被告大誼公司是否有債權存在？
    依據前案之認定，系爭買賣標的之出賣人為大誼公司，與被
    告乙○○無涉，為兩造所不爭，故原告於上開調解中保留對
    被告乙○○之請求部分 (即另620 萬元)， 即應由大誼公司
    負責，大誼公司於本件言詞辯論中，亦未有任何爭執，原告
    主張對大誼公司有債權存在，堪信為真實。
(三)被告大誼公司就其與原告間之系爭債務，能否依合建契約主
    張被告乙○○應負擔其半數？
    依被告乙○○與甲○○訂立之合建契約，被告乙○○只負責
    對甲○○提供土地 (當然包括建屋銷售後之過戶事宜)及 配
    合提出申請建照及施工有關之證件及蓋章 (詳合建契約第一
    條、第四條第四款)， 至於興建、銷售均與被告乙○○無關
    ，被告乙○○則依合建契約第三條之約定，可享有買賣總金
    額之2 分之1 。以上即為被告乙○○於合建契約中之權利與
    義務，尚不得擴大解釋，認其二人內部，為銷售房地所生之
    債務，亦應各負擔半數，蓋被告乙○○既不負責興建，亦不
    負責銷售，卻要就銷售後衍生之問題負責，寧有此理，此已
    超出合建契約內容之範圍，亦明顯逾越當事人之本意。從而
    原告主張被告大誼公司於原告解約後，對原告所負返還買賣
    價金之債務，被告大誼公司自可依據合建契約第三條之反面
    解釋，請求被告乙○○負擔半數債務，並無理由。
(四)被告大誼建設有限公司對被告乙○○是否享有不當得利返還
    請求權？
    按系爭合建契約並無附加若合建房屋未出售或合建房屋之買
    賣契約解除，被告乙○○即不能受領價金分配之條件。且依
    82年5 月11日被告乙○○與大誼公司所簽訂協議書 (下稱協
    議書)之內容，其中第2 條約定：「3 樓部分原價1300萬元
    整，現降為1240萬元整，由乙方 (指被告乙○○)承 購，第
    3 條約定：「5 樓部分Ａ棟Ｃ棟未賣，每坪訂價為100,000
    萬元整，Ａ棟歸屬甲方 (指建商)， Ｃ棟歸屬乙方 (指地主
    )， 以後結價，以此單價結算。」觀之，就建商尚未出售之
    房屋，仍均以房屋預售之價格來分配，可證明被告乙○○與
    大誼公司間就合建之分配款，並不一定以實際已出售合建房
    屋作為分配之條件，依該協議書之內容，亦均未約定大誼公
    司與所有承買戶間之買賣契約解除後，被告乙○○應返還該
    部分價金的2 分之1 之條件，且系爭買賣標的出賣人係大誼
    公司，被告乙○○受領之分配款，係基於與大誼公司間合建
    契約及協議書之約定，至大誼公司與原告間所發生之買賣糾
    紛，並不影響被告乙○○依合建契約及協議書受領分配款之
    權利，故原告主張系爭買賣標的既經解約，被告乙○○未償
    還大誼公司就系爭標的所分配之買賣價金，有不當得利一節
    ，亦無理由。
(五)大誼公司出售合建房屋是否基於被告乙○○之委任？
(１)依合建契約第三條約定：分配比例：以買賣總價金平分二分
    之一。是被告乙○○實際上係分配出售房屋所得價金之比例
    ，而非分配特定房屋，況依協議書第2 條約定：三樓部分原
    價新台幣1300萬元整，現降為新台幣1240萬元整，由乙方(
    指地主乙○○)承 購；第3 條約定：五樓部分Ａ棟Ｃ棟未賣
    ，每坪訂價為新台幣100,000 元整，Ａ棟歸屬甲方 (指建商
    大誼公司)， Ｃ棟歸屬乙方，以後結價，以此單價結算。故
    大誼公司尚未出售之房屋，仍係以房屋預定售價之價格來分
    配。由此可知大誼公司所建房屋全部為大誼公司所有，被告
    乙○○僅於大誼公司出售房屋後再協議比例分配金額。
(２)合建房屋係大誼公司出資興建，除另有約定，即應由大誼公
    司原始取得，且大誼公司於建築完成後，並未將合建房屋半
    數登記為被告乙○○所有，此由所有承買戶均係與大誼公司
    簽約，而非與被告乙○○簽約可證。該合建房屋既非被告乙
    ○○所有，其根本無處分之權利，又如何有權委任大誼公司
    銷售，其僅有依合建契約向大誼公司請求給付出售款之2 分
    之1 而已。是原告主張被告乙○○依合建契約，分得合建房
    屋之2 分之1 ，並約定委由被告大誼建設公司出售，尚乏依
    據，則其主張大誼公司就其為履行委任義務而代替被告乙○
    ○對原告負擔之債務即應返還予原告之814 萬元價金及利息
    之半數，依民法第546 條第2 項前段之規定，請求被告乙○
    ○負擔清償之義務一節，難謂有理。
(六)大誼公司出售房屋時，被告乙○○有無委由大誼公司將其名
    下之基地，連同合建房屋一併出售？
    依合建契約，提供土地係被告乙○○之義務，而合建目的在
    興建後銷售取得價金，此由合建契約第3 條之約定可知，且
    一般建商銷售新屋，除產權有問題者外，當然是指連同基地
    一併出售，又出賣人並不以所有權人為必要，故被告乙○○
    提供土地之義務，除提供土地供建商興建房屋外，當然包括
    允許建商就土地連同興建完成之房屋銷售並移轉土地所有權
    予買受者之義務，此由承買戶均僅與建商大誼公司簽約，未
    與被告乙○○簽約之故，故大誼公司出賣合建房屋及基地，
    本就是依合建契約之權利，也是其義務，並非另有何委任關
    係，而被告乙○○只是依合建契約，取得建商銷售價金之2
    分之1 。是原告主張被告大誼公司於處理基地銷售時，顯係
    基於與被告乙○○間內部存在之委任關係，而代被告乙○○
    出賣基地，因此原告解除買賣契約後，被告大誼公司就該基
    地部分所負擔之返還價金之債務，即係因為與被告乙○○內
    部間之委任關係而為負擔之債務，被告大誼公司自得依民法
    第546 條第2 項前段之規定，請求被告乙○○負擔清償一節
    ，即非有理。
(七)綜上，原告主張被告大誼公司對被告乙○○有上開請求權，
    尚無法證明。從而，其依據民法第242 條之規定，以被告大
    誼公司怠於行使其對被告乙○○得請求之407 萬元及法定利
    息之權利，而代位被告大誼公司對被告乙○○為請求，即非
    正當，應予駁回。其假執行宣告之聲請亦失所附麗，應併予
    駁回。
五、訴訟費用負擔之依據：民事訴訟法第78條。
中　　華　　民　　國　　94　　年　　2 　　月　　17　　日
                  臺灣宜蘭地方法院民事庭
                      法　官　林美治
正本與原本無異。
如對本判決上訴，須於判決送達後20日內向本院提出上訴狀。
中　　華　　民　　國　　94　　年　　2 　　月　　17　　日
                      書記官　莊錫聰
